臺灣澎湖地方法院民事判決　
111年度家繼訴字第1號
原      告  陳泰祥
訴訟代理人  陳銘慶
            王健盛
被      告  陳禱生
訴訟代理人  蔡麗園
被      告  陳瑞興
            陳碧珠


上列當事人間請求分割遺產事件，本院於民國111年6月16日言詞
辯論終結，判決如下：
    主      文
兩造就被繼承人陳怡筆所遺如附表一所示之遺產，應分割如附表
一「分割方法欄」所示。
兩造就被繼承人陳牡丹所遺如附表二所示之遺產，應分割如附表
二「分割方法欄」所示。
訴訟費用由兩造依附表三「應繼分比例」欄所示比例負擔。
    事實及理由
壹、程序方面：
    本件被告陳瑞興、陳碧珠於言詞辯論期日經合法通知，無正
    當理由未到場，核無民事訴訟法第386條各款所列情形，依
    家事事件法第51條準用民事訴訟法第385條第1項前段規定，
    爰依原告之聲請，由其一造辯論而為判決。
貳、實體方面：
一、原告主張:被繼承人陳怡筆於民國99年9月15日死亡，死後留
    有如附表一所示遺產，兩造及陳牡丹為陳怡筆之全體繼承人
    ，就陳怡筆之遺產每人應繼分為各5分之1。嗣被繼承人陳牡
    丹於102年11月19日死亡，死後留有如附表二所示遺產（陳
    怡筆之遺產及陳牡丹之遺產，下合稱系爭遺產），均已辦理
    繼承登記，兩造為陳牡丹之全體繼承人，就陳牡丹之遺產每
    人應繼分為各4分之1。又本件兩造就被繼承人陳怡筆、陳牡
    丹之遺產並無不能分割之情形，亦未訂有不能分割之協議，
    然無法協議分割，故原告本於繼承人之地位，依民法第1151
    條、第1164條等規定，提起本訴，請求分割如附表一、二所
    示遺產等語。並聲明：㈠兩造就被繼承人陳怡筆所遺如附表
    一所示之遺產，應予分割，均由陳牡丹、兩造各分得5分之1
    、㈡兩造就被繼承人陳牡丹所遺如附表二所示之遺產，應予
    分割，均由兩造各分得4分之1。
二、被告方面：
  ㈠被告陳禱生則以：對金融機構查詢被繼承人存款餘額結果沒
    有意見，被繼承人之遺產範圍及價值，同意以上開查詢結果
    為依據等語，資為抗辯。並聲明：原告之訴駁回。
  ㈡被告陳瑞興、陳碧珠經合法通知，未曾於言詞辯論期日到場
    ，亦未提出書狀作任何聲明或陳述。
三、法院之判斷：
  ㈠查陳怡筆於99年9月15日死亡，遺有如附表一所示財產，陳牡
    丹為陳怡筆之配偶，原告、被告陳禱生、陳瑞興、陳碧珠為
    陳怡筆及陳牡丹之子女，兩造及陳牡丹為陳怡筆之全體繼承
    人，就陳怡筆之遺產每人應繼分各為5分之1，嗣陳牡丹於10
    2年11月19日死亡，遺有如附表二所示財產，均已辦理繼承
    登記，兩造為陳牡丹之全體繼承人，就陳牡丹之遺產每人應
    繼分各為4分之1等事實，業據原告提出繼承系統表、陳怡筆
    、陳牡丹除戶戶籍謄本、兩造戶籍謄本、財政部南區國稅局
    遺產稅免稅證明書、遺產稅逾核課期間證明書、遺產稅金融
    遺產參考清單、不動產登記第一類謄本為證，並有房屋稅籍
    證明書、財政部南區國稅局遺產稅核定通知書在卷可稽，應
    堪信為真實。
  ㈡關於遺產分配部分：
  ⒈按繼承人有數人時，在分割遺產前，各繼承人對於遺產全部
    為公同共有。繼承人得隨時請求分割遺產，但法律另有規定
    或契約另有訂定者，不在此限，民法第1151條、第1164條分
    別定有明文。查系爭遺產在分割前為兩造公同共有，兩造目
    前無法達成分割之協議，且系爭遺產亦無不能分割之情形，
    揆諸前揭法文，原告請求裁判分割系爭遺產，即無不合，應
    予准許。
  ⒉又公同共有物分割之方法，依民法第830條第2項之規定，依
    分別共有物分割之規定即以原物分配或變賣分割為之。將遺
    產之公同共有關係終止改為分別共有關係，性質上屬分割遺
    產方法之一，亦有最高法院82年度台上字第748號裁判要旨
    可資參照。末按裁判分割共有物訴訟，為形式之形成訴訟，
    其事件本質為非訟事件，究依何種方式為適當，法院有自由
    裁量之權，應斟酌當事人之聲明、共有物之性質、經濟效用
    及全體共有人之利益等公平決之，不受當事人聲明之拘束。
    經查：
  ⑴陳怡筆於99年9月15日死亡，繼承人陳牡丹及兩造就陳怡筆之
    遺產應繼分各為1/5，嗣陳牡丹於102年11月19日死亡，兩造
    就陳牡丹之遺產應繼分各為1/4。又陳牡丹死亡後，陳牡丹
    就陳怡筆之遺產應繼分即由兩造按應繼分比例再轉繼承，經
    計算後兩造就陳怡筆之遺產應繼分各為1/4【計算式：1/5＋1
    /5×1/4＝1/4】，合先敘明。
　⑵附表一編號1至13所示陳怡筆之遺產均為不動產，以原物分配
    於繼承人，並無困難，且以原物分割，由公同共有人按應繼
    分比例分別共有，亦符合各公同共有人之利益，爰按附表一
    分割方法欄所示之分割方法裁判分割。至附表二編號1至13
    所示陳牡丹之遺產（即附表一編號1至13所示不動產），係
    陳牡丹於陳怡筆死亡後所繼承，陳牡丹死亡後，由同為陳怡
    筆遺產繼承人之兩造按應繼分比例再轉繼承，並按附表一分
    割方法欄所示之分割方法分割。
　⑶本院就被繼承人陳怡筆、陳牡丹於各金融機構之存款函詢各
    金融機構後，獲得如附表一編號14至22、附表二編號14至17
    所示查詢結果，有保證責任澎湖縣第一信用合作社111年4月
    14日澎一信字第261號函及函附帳戶存款餘額對帳單、合作
    金庫商業銀行111年4月13日合金總集字第1110010026號函、
    有限責任澎湖第二信用合作社111年4月12日澎二信營字第11
    10160262號函及函附顧客往來資料查詢單、澎湖縣農會111
    年4月11日澎農信字第1110000274、1110000275號函、國泰
    世華商業銀行存匯作業管理部111年4月12日國世存匯作業字
    第1110057723號函、111年4月22日國世存匯作業字第111005
    9687號函、中華郵政股份有限公司111年4月14日儲字第1110
    110134號函及函附存款資料、第一商業銀行澎湖分行111年4
    月14日一澎湖字第00032號函、臺灣土地銀行集中作業中心1
    11年4月14日總集作查字第1111003186號函及函附客戶存款
    往來一覽表（含餘額）、111年4月27日總集作查字第111100
    3563號函及函附客戶存款往來一覽表（含餘額）、陽信商業
    銀行股份有限公司111年4月14日陽信總業務字第1119912880
    號函等件在卷可憑（見本院卷第115至139頁、第143至145頁
    、第241至245頁），原告及被告陳禱生對上開查詢結果均表
    示沒有意見，並同意以上開查詢結果作為本件分割遺產之依
    據（見本院卷第274頁）。準此，附表一編號14至19所示陳
    怡筆之遺產，及附表二編號14、15所示陳牡丹之遺產，均為
    存款，本件各繼承人之應繼分各為4分之1，經計算後，兩造
    各得分配被繼承人陳怡筆之存款遺產金額為新臺幣（下同）
    2,280元【計算式：（1,360.1元＋10.2元＋0.4元＋9.3元＋7,57
    3元＋167元）1/4＝2,280元】；而各得分配被繼承人陳牡丹
    之存款遺產金額為4,205.75元【計算式：（9,304元＋7,519
    元）1/4＝4,205.75元】，是爰分割如附表一、附表二分割
    方法欄所示。至附表一編號20至22、附表二編號16、17既無
    可分配數額，爰不予分割。
四、綜上所述，原告訴請裁判分割被繼承人陳怡筆、陳牡丹之遺
    產，為有理由，應予准許，爰定遺產分割方案如主文第一、
    二項所示。
五、按因共有物分割、經界或其他性質上類似之事件涉訟，由敗
    訴當事人負擔訴訟費用顯失公平者，法院得酌量情形，命勝
    訴之當事人負擔其一部，民事訴訟法第80條之1定有明文。
    本件分割遺產之訴，核其性質屬形式之形成訴訟，法院本不
    受原告聲明分割方案之拘束，如准予裁判分割，原告之訴即
    為有理由，並無敗訴與否之問題，況兩造本可互換地位，原
    告起訴雖於法有據，然被告之應訴乃法律規定所不得不然，
    且兩造均因本件裁判分割而同霑利益，故本院認為於裁判分
    割遺產訴訟，倘法院准予分割，原告之訴為有理由時，仍應
    由兩造按應繼分比例分擔訴訟費用較符合公平原則，併此敘
    明。
六、訴訟費用負擔之依據：家事事件法第51條，民事訴訟法第85
    條第1項前段、第80條之1。
中　　華　　民　　國　　111 　年　　6 　　月　　29　　日
　　　　　　　　　家事法庭  法　官　王政揚
以上正本係照原本作成。
如對本判決上訴，須於收受判決送達後20日之不變期間內，向本
院提出上訴狀（須附繕本）。如委任律師提起上訴者，應一併繳
納上訴審裁判費。
中　　華　　民　　國　　111 　年　　6 　　月　　29　　日
　　　　　　　　　　　　　  書記官　莊茹茵
附表一：被繼承人陳怡筆之遺產
編號 遺產項目 不動產權利範圍、金額（新臺幣元） 分割方法  1 池東段878地號土地 (原小池角段620地號)  1/2 編號1至13，應按附表三「繼承人依應繼分比例分配後之不動產應有部分」欄所示比例分割為分別共有。  2 池東段887地號土地 (原小池角段627地號)  1/2   3 池東段1047地號土地 (原小池角段1312地號)  1/2   4 池東段2534地號土地 (原小池角段1433地號)  1/2   5 池東段2535地號土地 (原小池角段1433-1地號)  1/2   6 池東段2538地號土地 (原小池角段1434地號)  1/2   7 二崁南段857地號土地 (原二崁段725地號)  1/2   8 二崁南段857-1地號土地  1/2   9 二崁南段1110地號土地 (原二崁段1103地號)  1/2   10 二崁南段1122地號土地 (原二崁段1103-2地號)  1/2   11 二崁南段1220地號土地 (原二崁段549地號)  1/2   12 二崁南段1298地號土地 (原二崁段643地號)  1/2   13 池東段202建號建物(門牌池東村23號)  1/2   14 保證責任澎湖縣第一信用合作社存款 1,360.1元  編號14、編號15、編號16、編號17、編號19及編號18中之733元，由原告取得。 編號18所餘之6,840元，由被告3人，各取得2,280元。 又上開存款如有孳息，則由兩造依附表三「應繼分比例」欄所示比例分配。  15 保證責任澎湖縣第一信用合作社存款 10.2元   16 保證責任澎湖縣第二信用合作社支票存款 0.4元   17 臺灣土地銀行活期儲蓄存款 9.3元   18 澎湖縣農會活期儲蓄存款 7,573元   19 中華郵政公司存款 167元   20 合作金庫澎湖分行 已結清帳戶   21 第一銀行澎湖分行 無存款餘額   22 國泰世華商業銀行 無往來  

附表二：被繼承人陳牡丹之遺產
編號 遺產項目 不動產權利範圍、金額（新臺幣元） 分割方法  1 池東段878地號土地 (原小池角段620地號)  1/10   2 池東段887地號土地 (原小池角段627地號)  1/10   3 池東段1047地號土地 (原小池角段1312地號)  1/10   4 池東段2534地號土地 (原小池角段1433地號)  1/10   5 池東段2535地號土地 (原小池角段1433-1地號)  1/10   6 池東段2538地號土地 (原小池角段1434地號)  1/10   7 二崁南段857地號土地(原二崁段725地號)  1/10   8 二崁南段857-1地號土地  1/10   9 二崁南段1110地號土地(原二崁段1103地號)  1/10   10 二崁南段1122地號土地 (原二崁段1103-2地號)  1/10   11 二崁南段1220地號土地 (原二崁段549地號)  1/10   12 二崁南段1298地號土地 (原二崁段643地號)  1/10   13 池東段202建號建物(門牌池東村23號)  1/10   14 臺灣土地銀行存款 9,304元 編號14中之8,411.5元，由被告陳禱生、陳瑞興，各取得4,205.75元。 編號14所餘之892.5元及編號15中之3,313.25元，由原告取得。 編號15所餘之4,205.75元，由被告陳碧珠取得。 又上開存款如有孳息，則由兩造依附表三「應繼分比例」欄所示比例分配。  15 澎湖縣農會活期儲蓄存款4,205.75 7,519元   16 陽信商業銀行活期存款 非陳牡丹本人   17 國泰世華商業銀行 無往來  

附表三：兩造之應繼分比例
繼承人 應繼分 比例 繼承人依應繼分比例分配後之不動產應有部分 陳泰祥 4分之1 8分之1 陳禱生 4分之1 8分之1 陳瑞興 4分之1 8分之1 陳碧珠 4分之1 8分之1